ACORDAO-COMPLETO-2489233

ACÓRDÃO 1621/2021 ATA 25/2021 - PLENÁRIO

VISTOS, relatados e discutidos estes autos de relatório de auditoria realizada na licitação conduzida pela 5ª Superintendência Regional da Codevasf, cujo objeto é a contratação das obras de implantação da rede coletora de esgoto do Município de Jequiá de Praia/AL,
ACORDAM os Ministros do Tribunal de Contas da União, reunidos em sessão do Plenário, ante as razões expostas pelo Relator, em:
9.1. indeferir o pedido de medida cautelar formulado pela SeinfraUrb;
9.2. com fundamento no art. 9º, inciso I, da Resolução TCU 315/2020, dar ciência à 5ª Superintendência Regional da Codevasf sobre as seguintes impropriedades identificadas no edital da Licitação 23/2020, para que sejam adotadas medidas internas com vistas à prevenção de outras ocorrências semelhantes:
9.2.1. exigência de atestados de qualificação técnico-operacional com previsão de quantitativos desproporcionais ao objeto licitado, que não se ativeram ao limite percentual de 50% do quantitativo total do serviço licitado, em descumprimento à jurisprudência majoritária do TCU, a exemplo do Acórdão 2781/2017-TCU-Plenário; 
9.2.2. previsão de comprovação de execução de serviços por meio de atestados cujas unidades de medida dos serviços diferem daquelas que constam na planilha orçamentária do certame, prática tem o potencial de representar dificuldade adicional e injustificada (i) para a verificação da razoabilidade e da legitimidade desses requisitos em face dos critérios estabelecidos na Súmula TCU 263/2011 e (ii) para a análise da documentação apresentada pelas licitantes para comprovação de execução anterior dos quantitativos mínimos de serviços exigidos pelo edital;
9.3. encaminhar cópia deste acórdão, assim como do relatório e voto que o fundamentam, aos seguintes destinatários:
9.3.1. Companhia de Desenvolvimento dos Vales do São Francisco e do Parnaíba (Codevasf) ;
9.3.2. Comissão Mista de Planos, Orçamentos Públicos e Fiscalização do Congresso Nacional;
9.4. arquivar os presentes autos.

Relatório de auditoria, no âmbito do Fiscobras/2021, cujo objeto é a contratação das obras de implantação da rede coletora de esgoto do Município de Jequiá de Praia/AL.

Codevasf - Superintendência Regional de Penedo/AL - 5ª SR.

3. Interessados/Responsáveis:
3.1. Interessado: Congresso Nacional (vinculador) 
3.2. Responsável: Ricardo Alexandre Lisboa Vieira (XXX.486.334-XX).

13.1. Ministros presentes: Ana Arraes (Presidente), Walton Alencar Rodrigues, Benjamin Zymler (Relator), Aroldo Cedraz, Raimundo Carreiro, Bruno Dantas e Jorge Oliveira.
13.2. Ministro-Substituto convocado: Marcos Bemquerer Costa.
13.3. Ministros-Substitutos presentes: Augusto Sherman Cavalcanti, André Luís de Carvalho e Weder de Oliveira.

BENJAMIN ZYMLER

Cuidam os autos de relatório de auditoria realizada no âmbito do Fiscobras/2021 na licitação conduzida pela 5ª Superintendência Regional da Codevasf, cujo objeto é a contratação das obras de implantação da rede coletora de esgoto do Município de Jequiá de Praia/AL.
2.	Reproduzo trecho do relatório de fiscalização inserto à peça 20, cuja proposta de encaminhamento contou com a concordância dos dirigentes da Secretaria de Fiscalização de Infraestrutura Urbana (SeinfraUrb) :
" (...) 
INTRODUÇÃO 
Deliberação que originou o trabalho 
A presente auditoria foi realizada em cumprimento ao Acórdão 833/2021-TCU-Plenário, que definiu os objetos de controle a integrarem o Fiscobras 2021. As razões que motivaram a seleção deste empreendimento foram a materialidade dos recursos envolvidos e a sua importância socioeconômica.
Cumpre informar que a relatoria desse processo foi atribuída ao Ministro Benjamin Zymler, em observância ao art. 18-A da Resolução-TCU 175/2005 c/c art. 8º da Resolução TCU 280/2016, onde se estabelece que os processos constituídos em razão de fiscalização de obras públicas, ainda que não incluídos no plano de fiscalização destinado a atender as exigências da Lei de Diretrizes Orçamentárias, serão sorteados entre os ministros e os ministros-substitutos.
Importância socioeconômica
O município de Jequiá da Praia localiza-se no litoral sul do estado de Alagoas, distante aproximadamente 67 Km da capital do estado, com população estimada em 2020 pelo Instituto Brasileiro de Geografia e Estatística (IBGE) de 11.536 habitantes.
O município detém recursos naturais de importância ambiental e para o turismo local, destacando-se a Reserva Extrativista Marinha da Lagoa de Jequiá, unidade de conservação sustentável do bioma Marinho Costeiro criada em âmbito federal no ano de 2001.
Conforme informações apresentadas pela Companhia de Desenvolvimento do Vale do São Francisco e do Parnaíba (Codevasf) , Evidência 11, atualmente não há rede de esgotamento implantada no município, sendo quase a totalidade dos esgotos gerados destinados a fossas residenciais ou direcionados por meio de redes clandestinas diretamente ao canal da Lagoa do Jequiá. 
Assim, os investimentos objetos dos presentes autos adquirem especial importância socioeconômica por estarem associados à implantação de rede de esgotos e estação de tratamento na região às margens do canal da Lagoa do Jequiá, com previsão de população atendida de 3.528 habitantes em início de plano e 7.622 habitantes para final de plano, no ano de 2040 (Evidência 11, p. 3) .
Acrescenta-se que o projeto desse investimento também tem previsão de aproveitamento de efluente tratado na irrigação de plantações de coqueiros e outras áreas irrigadas da região, como praças, parques e plantações de frutíferas.
Além do ganho socioambiental, estima-se que o sistema de esgotamento objeto dos presentes autos venha a contribuir para o desenvolvimento do município, especialmente em relação ao seu potencial turístico, e na melhoria dos índices de saúde pública da população.
Visão geral do objeto 
O empreendimento em comento inclui a instalação de ligações domiciliares, implantação de rede coletora de esgotos, estação elevatória, emissários de recalque e estação de tratamento. O projeto baseia-se na subdivisão em cinco bacias, conforme prancha do projeto básico (Evidência 3) e ilustração simplificada apresentada a seguir:
Figura 1 - Localização das bacias a serem atendidas pelo empreendimento

Fonte: Memorial descritivo do empreendimento (Evidência 3, p. 8) 
Consideradas as cinco bacias, o projeto prevê a implantação de 10.915 m de comprimento de rede coletora de esgotos e a instalação de 1.822 ligações de esgoto domiciliares (Evidência 4) . Constam ainda, na memória de cálculo do projeto, cinco emissários de recalque, que totalizam 2.149,10 m de comprimento, responsáveis pelo transporte dos volumes de esgotos das estações elevatórias (EEE) para a estação de tratamento.
O processo de tratamento previsto no projeto utiliza tecnologia UASB (Upflow Anaerobic Sludge Blanket) , que se baseia na decomposição anaeróbia da matéria orgânica para o tratamento dos efluentes. Após a passagem pelo reator anaeróbico, segue-se o pós-tratamento aeróbico com o uso de lodo ativado (processo detalhado na Evidência 3, p. 22-26) .
Frise-se que o projeto do sistema de esgotamento sanitário em comento foi elaborado pelo Serviço Autônomo de Água e Esgoto (SAAE) do município de Jequiá da Praia. Em etapas seguintes, couberam à Codevasf as análises técnicas e jurídicas que antecederam a aprovação da destinação de recursos federais ao empreendimento, bem como subsidiaram a elaboração da Licitação 23/2020, que trata da contratação das obras do referido sistema de esgotamento.
Esclarece-se que os atos de licitação, contratação e fiscalização das obras estão sob responsabilidade da Codevasf, empresa pública atualmente vinculada ao Ministério do Desenvolvimento Regional (MDR) . A competência para condução do procedimento licitatório até o encerramento da fase de lances cabe à 5ª Superintendência Regional Penedo (AL) ; já os atos relativos à homologação do certame estão a cargo das unidades técnicas da companhia com sede em Brasília.
O edital da Licitação 23/2020 (Evidência 1) , de 30/11/2020, teve orçamento estimativo de R$ 24.557.416,42 abrangendo os seguintes macroitens, cujas especificações encontram-se definidas em projeto básico e Termo de Referência (Anexo II do Edital, Evidência 2) : 
Tabela 1 - Descrição e valor dos macroitens do empreendimento
	Item
	Descrição dos serviços
	Total (R$) 

	1
	Projeto executivo e as built
	586.025,88

	2
	Administração local
	2.431.324,08

	3
	Serviços preliminares e manutenção do canteiro
	372.715,02

	4
	Rede coletora de esgoto 
	11.458.112,81

	5
	Estação elevatória de esgoto bruto
	1.578.113,37

	6
	Emissário de recalque
	946.627,61

	7
	Estação de tratamento de esgoto
	3.836.569,50

	8
	Sistema de reuso
	2.652.194,43

	9
	Pré-operação da estação de tratamento e operação do sistema de esgotamento sanitário
	695.733,72

	 Valor total do objeto licitado
	24.557.416,42 ¹

¹ Valor estabelecidos com base em encargos sociais padrão (folha de pagamento não desonerada) , na data-base junho de 2020
Fonte: planilha orçamentária
O certame em comento foi regido pela Lei da Estatais (Lei 13.303/2016) e contou com modo de disputa aberto, que se caracteriza pela oferta de lances públicos e sucessivos, regime de execução de empreitada por preço unitário e critério de julgamento de maior desconto global (previsto no art. 54 da Lei 13.303/2016) . A justificativa para não utilização do regime de contratação semi-integrada, que é o regime preferencial indicado na lei regente, consta do Anexo I do Termo de Referência (Evidência 2, p. 30) , atendendo aos requisitos estabelecidos na legislação.
A sessão pública de recebimento e abertura das propostas da Licitação 23/2020 foi realizada no dia 22/12/2020 no ambiente do sistema RDC Eletrônico do Comprasnet (atualmente utilizado pela Codevasf também para procedimentos regidos pela Lei das Estatais) . O orçamento total da licitação foi público aos interessados, com fundamento no § 4º do art. 54 da lei regente.
Conforme ata do certame (Evidência 6, p. 2-5) , a Licitação 23/2020 teve a participação de onze empresas interessadas. Após a fase de lances, a proposta financeira de menor valor foi elaborada pela empresa GPS Empreendimentos Ltda., no preço global de R$ 18.366.491,74 (configurando 25,21% de desconto) . 
A citada empresa chegou a ser considerada habilitada pela comissão licitante. No entanto, em função do provimento do recurso apresentado pela autora da segunda proposta mais bem classificada na fase de lances, a decisão foi revista, decorrendo a inabilitação da empresa GPS por não enquadramento nos critérios estabelecidos na Lei Complementar 123/2006 (Estatuto Nacional da Microempresa e da Empresa de Pequeno Porte) , da qual a empresa se beneficiou para ter sua proposta classificada em primeiro lugar.
O certame foi então retomado, seguindo-se uma sequência de recursos das licitantes e respectivas decisões da comissão licitante, que culminaram com inabilitação técnica de outras três empresas (Metal Infraestrutura Ltda., AC2 Engenharia Ltda. e Engefort Construtora e Empreendimento Ltda.) .
Passou-se à análise da quinta proposta mais bem classificada, também objeto de recurso, desta feita considerados improcedentes, concluindo-se pela validade das propostas técnica e financeira, no valor de R$ 21.119.378,12 (desconto de 14% em relação ao orçado pela Administração) , apresentada pela licitante Engemat Engenharia de Materiais Ltda. (CNPJ 41.157.967/000169) . No entanto, ao momento da realização desta fiscalização, o resultado do certame ainda se encontrava pendente de homologação nas unidades da sede da Codecasf, em Brasília.
Objetivo e questões de auditoria 
A presente auditoria tem por objetivo avaliar a conformidade dos atos relativos à Licitação 23/2020 no intuito de mitigar os riscos de que a contratação dela decorrente venha a implicar a aplicação irregular ou antieconômica dos recursos federais destinados ao empreendimento. De forma subsidiária, menciona-se também a busca pelo aprimoramento da administração pública a partir da função pedagógica e, eventualmente, sancionatória do controle externo.
Nessa esteira, a partir do objetivo deste trabalho e a fim de avaliar em que medida os recursos estão sendo aplicados de acordo com a legislação pertinente, foram formuladas as seguintes questões de auditoria:
Os atos necessários à consecução do empreendimento estão sendo realizados de forma eficiente e tempestiva, minimizando os riscos do investimento?
Os procedimentos relativos à Licitação 23/2020 e à respectiva contratação dos serviços de execução das obras civis cumprem os requisitos estabelecidos pela legislação e pela jurisprudência, visando a atender aos interesses da Administração de forma eficiente, econômica e tempestiva?
As especificações e os quantitativos dos serviços definidos no orçamento da Licitação 23/2020 são compatíveis com o projeto e constam na planilha orçamentária em valores condizentes com os valores de mercado?
Metodologia utilizada
Os trabalhos foram realizados em conformidade com as Normas de Auditoria do Tribunal de Contas da União (Portaria-TCU n. 280, de 8/12/2010, alterada pela Portaria-TCU n. 168, de 30/6/2011) e em observância aos Padrões de Auditoria de Conformidade estabelecidos pelo TCU (Portaria-Segecex n. 26, de 19/10/2009) .
Acerca da metodologia utilizada para a realização dos trabalhos, cita-se o exame documental de diversos documentos técnicos que compuseram o edital de licitação, tais como orçamentos, termo de referência e cronogramas físico-financeiros, e outros documentos constantes no Processo da Codevasf n. 59Processo 550.480/2020-87, que trata da licitação objeto dos presentes autos.
Para verificação dos custos dos serviços mais relevantes foi elaborada curva ABC da planilha orçamentária da Licitação 23/2020 (Evidência 9) , aplicando-se o método da limitação dos preços unitários (MLPU) , que consiste em somar apenas os itens com sobrepreço, desconsiderandose os itens com eventual desconto, aplicável a licitações conforme Acórdão 2510/2016-TCU-Plenário, de relatoria do Min. Augusto Sherman.
Limitações inerentes à auditoria 
Não houve limitações impostas pelas unidades jurisdicionadas envolvidas nos fatos analisados. No entanto, cabe o registro que a restrição relativa à realização de viagens, em razão da pandemia do Covid 19, veio a condicionar a definição dos esforços de fiscalização, inviabilizando a realização de procedimentos que demandassem visitação in loco do futuro local das obras ou das unidades administrativas responsáveis pelos atos do procedimento licitatório.
Volume de recursos fiscalizados 
Considerada a delimitação do escopo estabelecida no Subtópico A.4, considera-se como volume de recursos fiscalizados o montante de R$ 24.557.416,42, que corresponde ao valor estimado da Licitação 23/2020, promovida pela Codevasf.
Benefícios estimados da fiscalização 
Entre os benefícios estimados desta fiscalização pode-se mencionar a diminuição dos riscos de não ter sido obtida a melhor proposta disponível para Administração no âmbito da Licitação 23/2020 e o aumento da expectativa de controle por parte dos órgãos auditados.
ACHADOS DE AUDITORIA 
Inabilitação indevida de licitante durante a fase de lances da licitação (IGC) 
Inicialmente, esclarece-se que o registro detalhado dos eventos relativos à fase de julgamento da Licitação 23/2020 foi elaborado em peça apartada, que constitui a Evidência 8 destes autos. Buscou-se com isso a melhor organização do processo, especialmente, em função do extenso número de argumentos e documentos produzidos pelos sucessivos recursos e respectivos posicionamentos da comissão licitante (compilados na Evidência 6) .
O presente achado trata especificamente do fato de uma licitante ter sido inabilitada com base em entendimento da comissão da licitação de que sua proposta - fundada em declaração de enquadramento nos critérios da Lei Complementar 123/2006 (Estatuto Nacional da Microempresa e da Empresa de Pequeno Porte) - não condizia com real situação da empresa. No entanto, subsistem indícios de vícios de motivação que prejudicariam a validade do ato emanado por aquela comissão, conforme se narra a seguir.
Cabe contextualizar que a primeira ata da Licitação 23/2020 registrada no Comprasnet (Evidência 6, p. 2-5) evidencia a participação de onze empresas no certame e significativo número de lances ofertados. Durante a fase aberta de lance, a proposta de maior desconto foi apresentada pela Metal Infraestrutura Ltda., no valor de R$ 18.368.947,48 (25,20% de desconto em relação ao orçamento estimado) .
No entanto, após o encerramento da fase de disputa aberta, foi considerada a ocorrência do "empate ficto", estabelecido pela Lei Complementar 123/2006, da citada proposta com outra elaborada pela GPS Empreendimentos Ltda. (CNPJ 02.339.308/0001-91) , no valor de R$ 19.031.997,72 - em razão de a licitante GPS ter se declarado como empresa de pequeno porte e ter apresentado proposta que não superou a mais bem classificada em mais de 10% (conforme dispõe o art. 44, § 1º, da citada lei) .
No Processo Codevasf n. 59Processo 550.480/2020-87 constam duas declarações da empresa GPS sobre seu enquadramento como empresa de pequeno porte: (i) uma apresentada à própria companhia, que compõe a proposta da Licitação 23/2020; e (ii) outra apresentada à Junta Comercial do Estado de Alagoas. Ambas as declarações datam de dezembro de 2020 e são trazidas na Evidência 13, p. 1-2, destes autos. Do documento elaborado especificamente para o certame em comento se reproduz o seguinte conteúdo (Evidência 13, p. 1) :
A GPS Empreendimento LTDA, inscrito no CNPJ nº 02.339.308/001-91, por intermédio de seus representantes legais [...] DECLARA que é microempresa ou empresa de pequeno porte, nos termos do enquadramento previsto na Lei Complementar nº 123/2006, de 14 de dezembro de 2006, cujos termos declaro conhecer na íntegra, e está apta, portanto, a exercer o direito de preferência como critério de desempate no certame em epígrafe.  
Convocada a apresentar proposta de desempate, a empresa GPS postulou para o objeto licitado o novo valor de R$ 18.366.491,74 (desconto de 25,21%) , que então foi considerada a melhor proposta apresentada na fase de lances (após o ato do responsável pelo certame que determinou o "aceite da proposta", nos termos do Sistema Comprasnet) , sendo então aberto o prazo para registro de intenção de recurso.
A já citada empresa Metal registrou a intenção de apresentar recurso, que foi posteriormente formulado pelo documento que consta das páginas 953-963 do processo da Codevasf (Evidência 6, p. 6-16) . Em suma, a recorrente argumentou que a empresa GPS não se enquadraria nos termos da Lei Complementar 123/2006, em razão de a recorrida:
apresentar receita bruta anual superior a R$ 4.800.000,00, superando, portanto, os limites para classificação como empresa de pequeno porte, estabelecido pelo art. 3º, inciso II, da Lei Complementar 123/2006;
ter em seu quadro societário pessoas físicas que participam do capital de outras empresas (duas dessas teriam receita bruta anual superior ao limite estabelecido para empresas de pequeno porte) , desatendendo ao requisito estabelecido pelo art. 3º, § 4º, incisos III, IV, V da Lei Complementar 123/2006; e
ter participação do capital de outra empresa jurídica (GPS Barra de São Miguel SPE Ltda., CNPJ 12.770.466/0001-55) , violando a condição do art. 3º, § 4º, inciso VII, da Lei Complementar 123/2006.
A empresa GPS apresentou suas contrarrazões (Evidência 6, p. 17-29) nas quais considera que o art. 3º da Lei Complementar 123/2006 evidenciaria que a classificação como micro ou empresa de pequeno porte está relacionado exclusivamente ao faturamento da empresa e que não foram apresentadas evidências de que a receita bruta anual da recorrida superaria os limites para classificação como empresa de pequeno porte.
Em suas contrarrazões, a empresa GPS corrobora informações sobre a existência de diversas empresas em que seus próprios sócios também detêm participação societária (Evidência 6, p. 20-23) , entendendo, porém, que tal situação não compromete seu enquadramento como empresa de pequeno porte, haja vista o seguinte (Evidência 6, p. 24) : 
É mister esclarecer que após uma análise criteriosa dos documentos apresentados por esta recorrida, é facilmente perceptível que as receitas brutas somadas das empresas de qual os sócios fazem parte, de acordo com as documentações apresentadas em anexo, é extremamente inferior ao valor estipulado pela Lei Complementar 123/06 que é de 4.800.000,00 (quatro milhões e oitocentos mil reais) .
Sobre esse ponto, com base em documentos obtidos por meio de diligências, a comissão de licitação considerou que as receitas brutas das empresas em cujo quadro societário consta ao menos um dos sócios da GPS não superariam o teto legal para configuração de empresa de pequeno porte (Evidência 6, p. 35-36) , tendo, para tanto, considerado os seguintes faturamentos (i) GPS Barra de São Miguel SPE Ltda., R$ 529.660,76; (ii) DSPJ Empreendimento Ltda., R$ 46.000,00; (iii) GPS Empreendimentos, R$ 4.197.039,71.
Conforme a comissão os valores somados corresponderiam a R$ 4.772.711,47, ressaltando que não fora considerado o faturamento da empresa CMCC Adm. e Participação Ltda., sob o argumento de que o sócio da GPS deteria participação naquela empresa inferior a 1% de seu capital, não devendo ser considerado para fins do enquadramento em comento (conforme 3º, inciso IV da LC 123/2006) .
Cabe o destaque de que a empresa GPS também apresentou contrarrazões sobre a sua participação em consórcios, que, conforme argumenta a recorrida, é uma relação formada a partir de um contrato entre as empresas e não possui personalidade jurídica própria - o que não seria fator impeditivo para enquadramento nos requisitos da LC 123/2006 (Evidência 6, p. 22) .
No entanto, registre-se que a referida recorrida não apresenta argumentos específicos acerca de sua participação (na qualidade de pessoa jurídica) em quadros societários de outras pessoas jurídicas formalmente constituídas, que constituiu um dos argumentos da recorrente (parágrafo 35, alínea "c") . 
Na análise do recurso e contrarrazões em comento, a comissão de licitação considerou que a empresa recorrida estaria vedada de beneficiar-se da Lei Complementar 123/2006, por fazer parte do quadro societário da empresa GPS Barra de São Miguel SPE Ltda., com base no art. 3º, § 4º, inciso VII, daquela legislação, transcrito a seguir:
Art. 3º Para os efeitos desta Lei Complementar, consideram-se microempresas ou empresas de pequeno porte, a sociedade empresária, a sociedade simples, a empresa individual de responsabilidade limitada e o empresário a que se refere o art. 966 da Lei nº  10.406, de 10 de janeiro de 2002 (Código Civil) , devidamente registrados no Registro de Empresas Mercantis ou no Registro Civil de Pessoas Jurídicas, conforme o caso, desde que:
 (...) 
§ 4º Não poderá se beneficiar do tratamento jurídico diferenciado previsto nesta Lei Complementar, incluído o regime de que trata o art. 12 desta Lei Complementar, para nenhum efeito legal, a pessoa jurídica:
 (...) 
VII - que participe do capital de outra pessoa jurídica;
Nessa esteira, a comissão decidiu considerar inabilitada a empresa GPS nos seguintes termos (Evidência 6, p. 36) :
No que se refere ao art. 3º, § 4º, VII, tem-se que a recorrida, após diligência, apresentou o contrato social da pessoa jurídica GPS BARRA DE SÃO MIGUEL SPE LTDA, CNPJ 13.770.466/000155, cuja cláusula 5ª consta a pessoa jurídica GPS EMPREENDIMENTOS LTDA, CNPJ 02.339.308/0001-91, como sócia, além dos demais titulares desta. Assim, pode-se afirmar, que a recorrida não cumpre o que preconiza a norma acima indicada.
Insta registrar ainda que constam no processo da Codevasf cópias de documentos relativos à Ação de Recuperação Judicial deferida, em 28/9/2016, pela 6ª Vara Cível da Capital, do Poder Judiciário de Alagoas (Evidência 13, p. 13-26) , na qual constam conjuntamente como requerentes as empresas GPS Empreendimentos Ltda. e GPS Barra de São Miguel SPE Ltda.
Análise
Conforme os termos transcritos no parágrafo 43 a decisão da comissão de licitação de inabilitar a GPS Empreendimentos Ltda adota por fundamento, exclusivamente, a participação da licitante no quadro societário da empresa GPS Barra de São Miguel SPE Ltda.
No entanto, deve-se ter em consideração que a empresa GPS Barra de São Miguel SPE Ltda é constituída sob a forma de Sociedade de Propósito Específico (SPE) , conforme Cláusula Primeira do Contrato Social apresentado à Codevasf (Evidência 13, p. 1) . Desta forma, configura-se a exceção estabelecida pelo legislador no art. 3º, § 5º, da LC 123/2006, transcrito a seguir:
§ 5º O disposto nos incisos IV e VII do § 4º deste artigo não se aplica à participação no capital de cooperativas de crédito, bem como em centrais de compras, bolsas de subcontratação, no consórcio referido no art. 50 desta Lei Complementar e na sociedade de propósito específico prevista no art. 56 desta Lei Complementar, e em associações assemelhadas, sociedades de interesse econômico, sociedades de garantia solidária e outros tipos de sociedade, que tenham como objetivo social a defesa exclusiva dos interesses econômicos das microempresas e empresas de pequeno porte. (grifou-se) 
Registre-se que a própria LC 123/2006 traz dispositivos que regulam a associação de empresas de pequeno porte à sociedade de propósito específico, a exemplo dos termos do art. 56, referenciado na transcrição do parágrafo antecedente:
CAPÍTULO VIII
DO ASSOCIATIVISMO
Seção Única
Da Sociedade de Propósito Específico formada por Microempresas e Empresas de pequeno porte optantes pelo Simples Nacional
Art. 56.  As microempresas ou as empresas de pequeno porte poderão realizar negócios de compra e venda de bens e serviços para os mercados nacional e internacional, por meio de sociedade de propósito específico, nos termos e condições estabelecidos pelo Poder Executivo federal.  
Frise-se ainda que a interpretação dos dispositivos legais trazidos nos parágrafos anteriores é reforçada pelos fundamentos expostos na Solução de Consulta n. 139-Cosit, de 3/6/2015, elaborada pela Receita Federal do Brasil (RFB) para esclarecimento formal de dúvidas sobre a legislação tributária: 
8 Como se vê, o art. 3º, § 4º, VII, impede que pessoa jurídica que participe do capital de outra pessoa jurídica beneficie-se do tratamento jurídico favorecido de que trata a LC nº 123, de 2006, inclusive o Simples Nacional disposto em seu capítulo IV. Por outro lado, o art. 3º, § 5º, estabelece exceções a essa vedação, permitindo a participação no capital de determinadas pessoas jurídicas, entre elas a SPE prevista no art. 56 do mesmo diploma legal. Significa dizer que a ME ou EPP que participar do capital da SPE de que trata o art. 56 da LC nº 123, de 2006, desde que em harmonia ao que disciplina este comando legal, não estará impedida, por essa razão, de usufruir das vantagens decorrentes do Estatuto Nacional da ME e da EPP, dentre as quais a opção pelo Simples Nacional.
Em função dos elementos expostos, entende-se que a participação societária da empresa GPS na citada sociedade de propósito específico não constitui motivo válido de sua inabilitação na Licitação 23/2020 - fato que caracterizaria vício insanável no ato de inabilitação fundado no Relatório de Exame e Julgamento de Recurso Administrativo (Evidência 6, p. 30-36) .
Por outro lado, por meio de pesquisa à ferramenta deste TCU que possibilita o acesso limitado a dados da RFB, observa-se que a situação societária e fiscal da empresa GPS não é de simples aferição - o que impede de afirmar, de pronto, se a empresa atende a todos os requisitos de enquadramento como empresa de pequeno porte estabelecidos na LC 123/2006. 
Sobre o assunto apresenta-se a tabela a seguir com a relação societária da empresa (pessoa jurídica) em outras sociedades inscritas na base cadastral CNPJ: 
Tabela 2 - Participações societárias da GPS em outras PJ
	N
	CNPJ
	Situaçãocadastral
	Razão social
	Qualificação sócio
	Percentualcapitalsocial
	Dataentradasociedade
	Data exclusão sociedade

	1
	04.719.893/0001-80
	Inapta
	GPS ENTERCON EMPREENDIMENTOS E EQUIPAMENTOS LTDA
	Socio
	75,00
	30/06/2003
	-

	2
	12.032.220/0001-86
	Inapta
	GPS ELECTRA SPE LTDA
	Socio
	60,00
	27/05/2010
	-

	3
	12.753.718/0001-38
	Inapta
	GPS CATOLE CARDOSO SPE LTDA
	Socio
	99,70
	06/10/2010
	-

	4
	12.770.466/0001-55
	Ativa
	GPS BARRA DE SAO MIGUEL SPE LTDA
	Socio
	99,70
	06/10/2010
	-

	5
	09.351.020/0001-81
	Ativa
	CONSORCIO GPS & UCHOA AGRESTE/ARAPIRACA
	Sociedade consorciada
	0,00
	12/02/2008
	-

	6
	11.830.330/0001-20
	Ativa
	CONSORCIO GPS/ELECTRA - PIAUI SUL
	Sociedade consorciada
	0,00
	06/04/2010
	-

	7
	26.732.502/0001-09
	Ativa
	GPS EMPREENDIMENTOS SCP - CONTRATO 338/2011
	Socio ostensivo
	100,00
	20/03/2012
	-

Fonte: dados constantes na base parcial da RFB disponibilizada ao TCU
Com base nas informações da tabela anterior, interessa destacar na presente análise os seguintes fatos em relação à empresa GPS:
participação em pessoa jurídica em situação cadastral "inapta", porém sem registro de baixa nem data de exclusão da sociedade (linha 1 da tabela) , o que pode representar violação ao art. 3º, § 4º, inciso VII, da Lei Complementar 123/2006;
participação em três sociedades de propósito específico, duas delas em situação cadastral "inapta", porém sem registro de baixa nem data de exclusão da sociedade (linhas 2, 3, 4 da tabela) , ao passo que o art. 56, § 4º, da LC 123/2006, veda a associação da ME/EPP a mais de uma SPE.
Sobre a situação cadastral "inapta" deve-se esclarecer que tal status, a princípio, difere formalmente da sociedade "baixada" (extinta) , fazendo-se necessário, portanto, obter maiores informações sobre os fatos que levaram ao registro de inaptidão das empresas trazidas na Tabela 2 e sobre eventuais ações adotadas pela empresa com respeito a esse assunto. Frise-se que os motivos para situação "inapta" de sociedades são apresentados em artigo da Instrução Normativa RFB 1.863, de 27/12/2018, com transcrição a seguir:
CAPÍTULO IV
DA SITUAÇÃO CADASTRAL INAPTA
Art. 41. Pode ser declarada inapta a inscrição no CNPJ da pessoa jurídica:
I - omissa de declarações e demonstrativos, assim considerada aquela que, estando obrigada, deixar de apresentar, em 2 (dois) exercícios consecutivos, qualquer das declarações e demonstrativos relacionados no inciso I do caput do art. 29;
II - não localizada, definida nos termos do art. 43; ou
III - com irregularidade em operações de comércio exterior, assim considerada aquela que não comprovar a origem, a disponibilidade e a efetiva transferência, se for o caso, dos recursos empregados em operações de comércio exterior, na forma prevista em lei.
Cabe registro que a presente análise considerou que a participação em dois consórcios ativos (linha 5 e 6 da Tabela 2) não impede seu enquadramento como EPP, visto tratar-se de associação formalizada por instrumento contratual sem personalidade jurídica própria (art. 278, § 1º, da Lei 6.404/1976) . A participação na sociedade apresentada na linha 7 também não constituiria empecilho ao enquadramento na LC 123/2006 por tratar-se de Sociedade em Conta de Participação (SCP) - igualmente sem personalidade jurídica própria e estabelecida por contrato, nos termos dos arts. 991 a 996 do Código Civil Brasileiro.
Destaca-se ainda que na base de dados da Receita Federal do Brasil consta a existência de três filiais da empresa GPS Empreendimentos Ltda., com status "ativo", com os seguintes CNPJs: (i) 02.339.308/0004-34; (ii) 02.339.308/0003-53; e (iii) 02.339.308/0002-72. 
No entanto, frise-se que não há empecilho legal para que empresas de pequeno porte possuam filiais, devendo o faturamento da matriz ser somado aos de suas filiais para fins dos limites de receita bruta anual estabelecidos pela Lei Complementar 123/2006. Corrobora tal entendimento o posicionamento da RFB no documento "Perguntas e Respostas - Simples Nacional", disponível no site daquele órgão  (http://www8.receita.fazenda.gov.br/SimplesNacional/Arquivos/manual/PerguntaoSN.pdf) :
5.6. De que forma será efetuado o recolhimento do Simples Nacional pelas ME e EPP com filiais? 
Na hipótese de a ME ou a EPP possuir filiais, o recolhimento dos tributos do Simples Nacional deve ser feito por intermédio da matriz em um único documento de arrecadação (art. 21, § 1º, da Lei Complementar nº 123, de 2006) . Contudo, no aplicativo de cálculo, o contribuinte deverá informar as receitas por estabelecimento.
De todo o exposto, entende-se que para melhor avaliar a legitimidade da declaração relativa à LC 123/2006 apresentada pela empresa GPS Empreendimentos Ltda na Licitação 23/2020, bem como para emitir juízo de mérito sobre os atos da comissão de licitação em relação à situação apresentada, resta necessário realizar requisição de informações e de novos posicionamentos, tanto da empresa GPS como da própria Codevasf, sobre os fatos narrados.
A questão ganha importância pois caso se comprove que a empresa GPS detinha os requisitos de habilitação - sob os aspectos técnico, jurídico e econômico-financeira estabelecidos em edital - ter-se-ia a adjudicação do objeto licitado no valor de R$ 18.366.491,74, o representaria desconto significativo em relação à proposta considerada vencedora do certame, no valor de R$ 21.119.378,12 (parágrafo 20) . Assim, no caso em tela, além do direito subjetivo de licitante (o que não é tutelado por este TCU) está a se tratar da escolha da melhor proposta que fora disponibilizada à Administração no âmbito da Licitação 23/2020 (este sim um interesse tutelado por esta Corte) .
Por outro lado, caso evidenciada ação deliberada da empresa GPS com vistas a lograr vantagens indevidas por meio de apresentação de declaração de empresa de pequeno porte que não condiz com a real situação da empresa, poderia vir o Tribunal a declarar a inidoneidade daquela empresa, impedindo-a de participar de licitações no âmbito da Administração Pública Federal por até cinco anos, com fundamento no art. 46 da Lei 8.443/1992, c/c o art. 271 do RI/TCU.
Nesse sentido, ressalta-se que o art. 13, § 1º, do Decreto 8.538/2015, estipula a empresa como a responsável pela declaração de desenquadramento da LC 123/2016, sendo prevista a pena de declaração de inidoneidade para licitar e contratar com a administração pública, sem prejuízo de demais sanções, no caso de usufruto, ou mera tentativa, dos benefícios legais, conforme se depreende da transcrição:
 § 1º O licitante é responsável por solicitar seu desenquadramento da condição de microempresa ou empresa de pequeno porte quando houver ultrapassado o limite de faturamento estabelecido no art. 3º da Lei Complementar nº 123, de 2006, no ano fiscal anterior, sob pena de ser declarado inidôneo para licitar e contratar com a administração pública, sem prejuízo das demais sanções, caso usufrua ou tente usufruir indevidamente dos benefícios previstos neste Decreto. 
Ressalta-se ainda que recentemente, no âmbito do TC Processo 012.344/2021-4 (ainda não julgado no mérito) , em face a indícios de irregularidade relacionada à declaração de empresa com intuito de usufruir indevidamente de benefícios da LC 123/2016, o relator Benjamin Zymler veio a determinar a realização de audiência de licitante para que apresentasse razões de justificativa acerca do suposto uso de declaração falsa - fundamentada nos artigos 12, inciso III, e 43, inciso II, da Lei 8.443/1992 e nos artigos 179, caput, 202, inciso III, e 250, inciso IV, do Regimento Interno do TCU. 
Apesar da ausência de elementos que permitam formular juízo definitivo sobre os fatos objeto do presente achado - especialmente devido às limitadas informações sobre a situação da empresa perante o fisco -, pode-se identificar a existência do requisito fumus boni iuris, necessário à propositura de medida cautelar relativa aos indícios de irregularidade apresentados. Nesse sentido, ressalta-se a potencial consequência da irregularidade, se confirmada: a contratação de proposta que não era a mais vantajosa para a administração.
Quanto ao periculum in mora, entende-se que o requisito resta configurado pela iminência da conclusão do processo licitatório, ao qual se sucederá a assinatura do contrato e o início da execução contratual - justificando a atuação tempestiva deste TCU de modo a impedir a realização de novos atos relativos à Licitação 23/2020, que possam vir a ser, posteriormente, declarados nulos em função dos indícios de irregularidades já constatados e narrados na presente instrução.
Por meio da atuação cautelar do TCU busca-se, especialmente, evitar que seja celebrado o contrato decorrente da Licitação 23/2020, ou, caso o contrato já tenha sido celebrado, impedir que seja iniciada a execução dos respectivos serviços, situação da qual poderiam decorrer obrigações de ordem financeira em favor da contratada.
Registre-se, ainda, que se entende afastada a caracterização de periculum in mora reverso, visto que a suspensão tempestiva dos atos relativos à Licitação 23/2020 não implica custos relevantes a quaisquer das partes envolvidas. 
Nesse contexto, funda-se no art. 276 do Regimento Interno/TCU proposta de encaminhamento no sentido de determinar, em sede de medida cautelar inaudita altera parte, a suspensão da Licitação 23/2020, bem como de quaisquer atos dela decorrentes, até que esse Tribunal de Contas da União venha a decidir a respeito dos indícios de irregularidades apresentados.
Em complemento, propõe-se a realização de oitiva da Codevasf para que apresente esclarecimentos sobre os fundamentos utilizados Relatório de Exame e Julgamento de Recurso Administrativo (Evidência 6, p. 30-36) , considerando as ponderações do presente relatório que apontam para existência de indícios de vícios insanáveis na motivação utilizada para inabilitação da licitante GPS Empreendimentos Ltda (CNPJ 02.339.308/0001-91) no âmbito da Licitação 23/2020 - esclarecendo que, caso não sejam afastados os indícios de irregularidade narrados, pode a decisão do TCU que vier a ser proferida resultar na nulidade do procedimento licitatório ou do contrato dele decorrente.
Para o devido esclarecimentos dos fatos narrados resta necessário ainda a realização de oitiva dirigida à empresa GPS Empreendimentos Ltda. para que apresente informações sobre as ponderações registradas no presente relatório, em especial, esclarecimentos sobre as relações societárias que constam da Tabela 2 - alertando que caso venha a se configurar o uso de declaração falsa no âmbito da Licitação 23/2020 para se beneficiar das vantagens previstas na Lei Complementar 123/2006, poderá este Tribunal declarar a inidoneidade da empresa para participar, por até cinco anos, de licitações no âmbito da Administração Pública Federal, com fundamento no art. 46 da Lei 8.443/1992, c/c o art. 271 do RI/TCU.
Tendo em vista a possibilidade de o Tribunal poder vir a determinar a anulação de atos administrativos pertinentes à Licitação 23/2020, aplica-se à situação sob análise a Súmula Vinculante 3 do Supremo Tribunal Federal que dispõe que "nos processos perante o Tribunal de Contas da União asseguram-se o contraditório e a ampla defesa quando da decisão puder resultar anulação ou revogação de ato administrativo que beneficie o interessado".
Desta forma, entende-se necessário incluir, entre as propostas de encaminhamento desta peça processual, a realização de oitiva dirigida à empresa Engenharia de Materiais Ltda. (CNPJ 41.157.967/0001-69) , que fora declarada vencedora da Licitação 23/2020, para que, se assim o desejar, se pronuncie sobre os fatos atinentes ao referido certame tratados no presente relatório, alertando-a quanto à possibilidade de o Tribunal vir a assinar prazo para a adoção de providências visando à anulação do certame e dos atos dele decorrentes, incluindo eventual contrato celebrado com a Codevasf. 
Com base nos elementos obtidos até o presente momento processual, conclui-se que os fatos narrados no presente achado devem ser classificados como indício de irregularidade grave com recomendação de continuidade (IGC) , definido no art. 138, inciso VI, da Lei 14.116/2020 (LDO 2021) . Para esse entendimento considera-se que, apesar de os indícios terem potencial de ensejar nulidade de procedimento licitatório, tal hipótese não inviabilizaria a possibilidade de realização de novos esforços com vistas à utilização de recursos orçamentários e financeiros da Codevasf destinados ao empreendimento sob análise.
Tendo em vista que os fatos apresentados - ainda que não completamente esclarecidos -não apontam, até o momento, para existência de prejuízo ao erário, bem como diante da possibilidade de elisão das irregularidades apontadas, não se vislumbra a pertinência de propositura de ações com vistas à responsabilização de agentes públicos.
Critérios de habilitação técnico-operacional não aderentes à jurisprudência deste TCU (F/I) 
Constatou-se que as exigências técnico-operacionais do edital da Licitação 23/2020 incluem a comprovação de quantitativos de serviços não aderentes ao limite de 50% do montante total do serviço licitado, prática que não se compatibiliza à jurisprudência deste Tribunal. Além disso, alguns dos quantitativos dos requisitos de comprovação técnico-operacionais foram estabelecidos em unidades de medidas (un., m, m², m³) distintas daquelas utilizadas na planilha orçamentária para os mesmos serviços - dificultando a transparência e a própria verificação de atendimento desses requisitos por parte das licitantes. 
Análise
Os requisitos de habilitação técnico-operacionais da Licitação 23/2020 são estabelecidos pelo item 8.1 do Termo de Referência (Evidência 2, p. 11) . A tabela a seguir confronta os quantitativos estipulados para fins de habilitação de técnico-operacionais e aqueles que constam da planilha orçamentária licitada:
Tabela 3 - Serviços que constituíram requisitos de habilitação e os respectivos quantitativos licitados 
	Item
	Requisito
	Comprovação de quantidade executada exigida no edital
	Descrição do serviço na planilha orçamentária
	Quantidade na planilha orçamentária
	Valor total dos serviços na planilha 
 (com BDI) 

	1.0
	Ligação Predial/domiciliar de Esgoto/Água
	¿ 1.500 Ligações (82% do projetado) ;
	COLETOR PREDIAL DE ESGOTO, DA CAIXA ATÉ A REDE (DISTÂNCIA = 6 M, LARGURA DA VALA = 0,65 M) , INCLUINDO ESCAVAÇÃO MANUAL, PREPARO DE FUNDO DE VALA E REATERRO MANUAL COM COMPACTAÇÃO MECANIZADA, TUBO PVC P/ REDE COLETORA ESGOTO JEI DN 100 MM E CONEX'ES - FORNECIMENTO E INSTALAÇÃO. AF
	1.822 un
	R$ 1.029.029,16
 (4,19%) 

	2.0
	Escoramento metálico blindado, com profundidade acima de 2,5m
	¿ 3.000 m (lineares) ;
	Escoramento metálico p/ valas, 2,50m<=h<=4.00 m, com pranchas metálicas de 4,7 mm x 30 cm e longarinas e transversinas em perfis de aço, reaproveitamento: 60 vezes
	21.990,00 m²
	R$ 1.323.578,1
 (5,39%) 

	3.0
	Rebaixamento de vala (lençol freático) 
	¿ 11.000 m³;
	Rebaixamento de lençol freático com ponteiras filtrantes em valas (metro de vala) 
	11.006,91 m (lineares) 
	R$ 344.424,16
 (1,40%) 

	4.0
	Execução de Estação de Tratamento de Esgoto/Água: Vazão ¿ 22 m³/h
	¿ 1 Unidade
	Diversos serviços na planilha que totalizam R$ 3.836.569,50, para execução de uma estação de tratamento de 17,64 m³/h de vazão ¹
	1 un
	R$ 3.836.569,50
 (15,62%) 

	5.0
	Operação e/ou pré-operação de sistemas
elevatórios/hidráulicos, por período igual ou superior a 06 (seis) 
meses: Vazão ¿ 41,8 m³/h;
	¿ 6 meses
	PRÉ-OPERAÇÃO DA ESTAÇÃO DE TRATAMENTO DE ESGOTO
	6 meses
	R$ 695.733,72
 (2,83%) 

	6.0
	Execução de concreto armado
	¿ 400 m³
	CONCRETO FCK = 30 MPA - CONFECÇÃO EM BETONEIRA E LANÇAMENTO MANUAL - AREIA E BRITA COMERCIAIS
	834,58 m³
	R$ 396.555,39
 (1,66%) 

¹ Vazão prevista para o início de plano (Evidência 3, p. 47) 
Fonte: Memória de cálculo de quantitativos de serviços e materiais (Evidência 5) e Curva ABC (Evidência 9) 
Quanto à pertinência dos serviços selecionados para fins de habilitação técnico-operacional, considerados aspectos de relevância técnica e materialidade dos valores dos serviços, pode se considerar que os itens previstos na tabela anterior constituem "parcelas de maior relevância e valor significativo do objeto a ser contratado", conforme disciplina a legislação de os termos da Súmula TCU 263/2011.
No entanto, constata-se que a comprovação de execução anterior dos quantitativos estabelecidos para o item "ligação predial/domiciliar de água/esgoto" (1.500 unidades) não se limitou ao percentual de 50% do total a ser executado na futura contratação (1.822 unidades) , mas superou os 80% - não observando, portanto, a vasta jurisprudência deste Tribunal a respeito do assunto, a exemplo do Acórdão 2781/2017-TCU-Plenário.
Já em relação aos itens 4.0 e 5.0 da Tabela 3, observa-se que os requisitos estipulados dizem respeito à implantação e à operação de estação de tratamento de vazões (22 m³/h e 41,8 m³/h) que excedem aquela prevista, em início de plano, para o empreendimento licitado (17,64 m³/h) .
Cumpre considerar, entretanto, que, analisados os motivos de inabilitação narrados em detalhe na Evidência 8 destes autos, observa-se que esses requisitos de habilitação isoladamente não constituíram determinante para inabilitação das licitantes, cabendo destaque que:
a licitante Metal Infraestrutura Ltda. foi inabilitada, dentre outros pontos, pela não apresentação de atestado que comprovasse quaisquer quantitativos de execução anterior de rebaixamento de lençol freático e concreto armado - situação que independe dos demais itens para os quais foram verificadas falhas/inconsistências na presente análise; e
a licitante AC2 Engenharia Ltda também foi inabilitada por não apresentar atestado relativo à execução anterior de rebaixamento de lençol freático, optando a licitante por questionar, em avançada a fase de lances, a pertinência do requisito, o que o não condiz com o entendimento já expresso na presente análise (conforme entendimento registrado no parágrafo 75) .
Outro ponto que merece atenção em relação à habilitação técnico-operacional é a utilização de distintas unidades de medida para estipulação dos quantitativos a serem comprovados pelas licitantes e para precificação dos itens na planilha orçamentária: 
serviços de escoramento (item 2.0 da Tabela 3) - estipulados em "m²" na planilha orçamentária e em "m" nas exigências de habilitação; e 
serviços de rebaixamento de lençol freático (item 3.0 da Tabela 3) - estipulados em "m" na planilha e em "m³" nas exigências de habilitação.
Em que pese não ter sido verificado prejuízo efetivo ao resultado da Licitação 23/2020, cabe frisar que a utilização de unidades de medida distintas das usuais das contratações de mercado ou daquelas adotadas pelas bases oficiais - ainda que possam ser compatibilizadas por meio de especificações complementares dos serviços - prejudicam a substancialidade dos requisitos do certame e podem impor, na fase de habilitação, dificuldades adicionais à análise dos atestados técnicos apresentados, majorando os riscos de questionamentos ao edital ou aos atos da comissão de licitação. 
Noutras palavras, no âmbito de um procedimento licitatório, a utilização de distintas unidades de medição para um mesmo serviço tende a dificultar a verificação da razoabilidade, da legitimidade e do cumprimento dos requisitos de habilitação. Nesse sentido, cabe frisar que o trecho final da Súmula 263/2011 registra que os quantitativos objetos de requisitos técnico-operacionais devem guardar "proporção com a dimensão e complexidade do objeto a ser executado".
Salvo situação específica, entende-se preferível que os requisitos de habilitação sejam fixados na mesma na unidade de medida adotada pela base de referência de preços utilizada para formação da planilha orçamentária do certame - que provavelmente também coincidirá com a unidade expressa nos atestados apresentados pelas licitantes relativos a contratações anteriores com o poder público.
Neste contexto, entende-se cabível que - ao momento do julgamento do mérito dos presentes autos - seja cientificado à Codevasf que no âmbito da Licitação 23/2020 foram identificadas irregularidades relativas à estipulação de requisitos de habilitação técnico-operacional: 
que não se ativeram ao limite de 50% do quantitativo total do serviço licitado, em descumprimento à jurisprudência majoritária deste TCU, a exemplo do Acórdão 2781/2017-TCU-Plenário; e 
cujas unidades de medida dos serviços diferiam daquelas que constam na planilha orçamentária do certame, prática que tem o potencial de representar dificuldade adicional e injustificada para (i) a verificação da razoabilidade e da legitimidade desses requisitos em face dos critérios estabelecidos na Súmula TCU 263/2011 e (ii) a análise da documentação apresentada pelas licitantes para comprovação de execução anterior dos quantitativos mínimos de serviços exigidos pelo edital.
Por último, entende-se que os fatos narrados não se enquadram nos conceitos definidos nos incisos do art. 138 da Lei 14.116/2020 (LDO 2021) , sendo caracterizados como irregularidade de cunho formal, que não se reveste de gravidade suficiente para justificar a desconstituição de atos administrativos já realizados, nem ensejar aplicação de sanção a responsáveis, justificando a classificação do presente achado como "falhas/impropriedades" (F/I) , conforme define o art. 2º, inciso VII, da Resolução TCU 280/2016.
CONCLUSÃO 
Conforme narrado na parte introdutória deste relatório, os esforços de fiscalização foram concentrados no edital da Licitação 23/2020, que ao momento desta ação de controle ainda não se encontra homologado. Nesse contexto, foram realizados os procedimentos para responder as questões de auditoria que compuseram a matriz de planejamento deste trabalho (apresentadas no Subtópico A.4) que resultaram em dois achados de auditoria, apresentados no Tópico B do presente relatório. 
Em resposta à Questão de Auditoria n. 1, que tratou dos atos realizados pela Administração para assegurar a entrega do empreendimento à população, não foram registrados relevantes atrasos nas ações realizadas com vistas à contratação das obras do empreendimento sob análise. Nesse sentido, destaca-se que o projeto básico que fundamenta a referida licitação data do mês abril de 2020, tendo sido a licitação publicada em 30/11/2020 - intervalo de tempo que não pode ser considerado excessivo em relação aos trâmites a serem observados no âmbito de um procedimento licitatório.
Ademais, em que pese a fase lances do certame, iniciada em 22/12/2020, ter se estendido até 25/3/2021 (data do último relatório de exame e julgamento) , entende-se que para esse dilatado decurso de tempo concorreram os diversos recursos das licitantes que vieram a exigir da comissão licitante a realização de diligências e emissão de posicionamentos sobre os fatos questionados. 
Quanto à verificação da regularidade dos atos praticado no âmbito Licitação 23/2020 (objeto da Questão de Auditoria n. 2) , foram apurados os indícios de vícios de motivação que prejudicariam a validade da inabilitação de licitante cuja proposta foi fundada em declaração de enquadramento nos critérios da Lei Complementar 123/2006. 
O assunto foi objeto do Achados B.1 que, registrando a relevância da questão, concluiu pela necessidade da atuação deste TCU de forma cautelar, com vistas à suspensão da Licitação 23/2020 até que se decida sobre o mérito das questões levantadas. Com o fim de complementar as informações sobre a matéria tratada no achado, foi proposta também a realização de oitivas dirigidas à Codevasf, à empresa considerada inabilitada, e à empresa considerada vencedora do certame.
Ainda em decorrência da execução dos procedimentos relativos à Questão de Auditoria n. 2, foi elaborado o Achado B.2, em que se tratou dos quantitativos estabelecidos para fins de qualificação técnico-operacional da Licitação 23/2020, tendo a análise verificado que algumas dessas exigências foram (i) superiores ao limite de 50% do montante total licitado, prática que não se compatibiliza com a jurisprudência deste Tribunal, e (ii) estabelecidas em unidades de medidas distintas daquelas utilizadas na planilha orçamentária para os mesmos serviços, dificultando a transparência e a própria verificação de atendimento desses requisitos.
No entanto, considerou-se que as falhas tratadas no Achado B.2 não representaram efetivos prejuízos ao atingimento dos objetivos da Licitação 23/2020 e não requerem refazimento ou correções dos atos praticados - o que justifica a proposta de dar ciência do fato à referida companhia, ao momento do julgamento do mérito dos presentes autos (nos termos registrados no Tópico D) , com vistas a evitar que tais impropriedades se repitam nos futuros procedimentos licitatórios da Codevasf.
Quanto à Questão de Auditoria n. 3, que teve por objetivo a verificação da aderência das especificações e preços dos serviços definidos no orçamento da obra ao projeto e às condições de mercado, cabe registro que as análises de preços e quantitativos do orçamento estimativo da Licitação 23/2020, elaborado pela Codevasf, não resultaram na identificação de indícios de sobrepreço ou de impropriedades relevantes. As análises relacionadas ao assunto constituem a Evidência 10 destes autos (em atendimento ao voto-condutor do Acórdão 835/2019-TCU-Plenário e ao Memorando-Circular 01/2019-Coinfra) .
Em função da gravidade das situações tratadas no âmbito do presente trabalho e em atendimento ao item n. 51 dos Padrões de Auditoria de Conformidade  (PAC) deste TCU, cabe registrar que as irregularidades constatadas não representam impacto significativo para fins do julgamento das contas dos órgãos/entidades jurisdicionadas envolvidas (Ministério do Desenvolvimento Regional e Companhia de Desenvolvimento do Vale do São Francisco e do Parnaíba) , nos exercícios em que se deram os fatos analisados.
PROPOSTA DE ENCAMINHAMENTO
Diante do exposto no Subtópico B.1 desta peça processual, submetem-se os autos à consideração superior propondo:
determinar, cautelarmente, sem oitiva prévia, nos termos do art. 276, caput, do Regimento Interno/TCU, à Companhia de Desenvolvimento do Vale do São Francisco e do Parnaíba (Codevasf) , a suspensão da Licitação 23/2020 e, caso já tenha sido celebrado o contrato decorrente do referido certame, dos atos atinentes à sua execução, até que esse Tribunal de Contas da União venha a decidir a respeito dos indícios de irregularidades apontados no presente relatório;
determinar, nos termos do art. 276, § 3º, do Regimento Interno do TCU, a oitiva da Companhia de Desenvolvimento do Vale do São Francisco e do Parnaíba (Codevasf) para que apresente, no prazo de quinze dias, esclarecimentos sobre os fundamentos utilizados Relatório de Exame e Julgamento de Recurso Administrativo (Evidência 6, p. 30-36) , considerando as ponderações do presente relatório que apontam para existência de indícios de vícios insanáveis na motivação utilizada para inabilitação da licitante GPS Empreendimentos Ltda (CNPJ 02.339.308/0001-91) no âmbito da Licitação 23/2020 - esclarecendo que, caso não sejam afastados os indícios de irregularidade narrados, pode a decisão do TCU que vier a ser proferida resultar na nulidade do procedimento licitatório ou do contrato dele decorrente; e
determinar, nos termos do art. 276, § 3º, c/c art. 250, inciso V, do Regimento Interno do TCU, a oitiva da empresa GPS Empreendimentos Ltda. (CNPJ 02.339.308/0001-91) para que apresente informações sobre as ponderações registradas no presente relatório, em especial, esclarecimentos sobre suas relações societárias (Tabela 2) - alertando que caso venha a se configurar o uso de declaração falsa no âmbito da Licitação 23/2020 para se beneficiar das vantagens previstas na Lei Complementar 123/2006, poderá este Tribunal declarar a inidoneidade da empresa para participar, por até cinco anos, de licitações no âmbito da Administração Pública Federal, com fundamento no art. 46 da Lei 8.443/1992, c/c o art. 271 do RI/TCU;
determinar, nos termos do art. 276, § 3º, c/c art. 250, inciso V, do Regimento Interno do TCU, a oitiva da empresa Engenharia de Materiais Ltda (CNPJ 41.157.967/0001-69) , para que, se assim desejar, se pronuncie, no prazo de quinze dias, contados a partir da ciência, sobre os fatos apontados nestes autos, atinentes ao PE 268/2019, alertando quanto à possibilidade de o Tribunal vir a assinar prazo para a anulação do certame e dos atos dele decorrentes, incluindo eventual contrato celebrado.
Propostas cuja pertinência deve ser considerada em momento processual posterior
a) Dar ciência à Companhia de Desenvolvimento do Vale do São Francisco e do Parnaíba (Codevasf) , com fundamento no art. 9º, inciso II, da Resolução-TCU 315/2020, das seguintes irregularidades constatadas no âmbito da Licitação 23/2020 relativas à estipulação de requisitos de habilitação técnico-operacional que (assunto tratado no Subtópico B.2) :
a.1) não se ativeram ao limite percentual de 50% do quantitativo total do serviço licitado, em descumprimento à jurisprudência majoritária deste TCU, a exemplo do Acórdão 2781/2017-TCU-Plenário; e 
a.2) cujas unidades de medida dos serviços diferem daquelas que constam na planilha orçamentária do certame, prática tem o potencial de representar dificuldade adicional e injustificada (i) para a verificação da razoabilidade e da legitimidade desses requisitos em face dos critérios estabelecidos na Súmula TCU 263/2011 e (ii) para a análise da documentação apresentada pelas licitantes para comprovação de execução anterior dos quantitativos mínimos de serviços exigidos pelo edital."
	É o Relatório.

não há

Não atuou.

RELATÓRIO DE AUDITORIA. FISCOBRAS/2021. codevasf. Obras de esgotamento sanitário em Jequiá da Praia/AL. exigências de habilitação técnico-operacional do edital da Licitação desproporcionais aos quantitativos de serviços licitados. INDEFERIMENTO DE MEDIDA CAUTELAR PROPOSTA PELA UNIDADE TÉCNICA. CIENTIFICAÇÃO DAS IRREGULARIDADES. ARQUIVAMENTO DOS AUTOS.

RELATÓRIO DE AUDITORIA (RA)

Secretaria de Fiscalização de Infraestrutura Urbana (SeinfraUrb).

Em exame, relatório de auditoria realizada na 5ª Superintendência Regional da Companhia de Desenvolvimento dos Vales do São Francisco e do Parnaíba (Codevasf) com o objetivo de verificar a conformidade da Licitação 23/2020, cujo objeto foi a contratação das obras de implantação da rede coletora de esgoto do Município de Jequiá de Praia/AL.
2.	O edital da Licitação 23/2020, de 30/11/2020, teve orçamento estimativo de R$ 24.557.416,42 e foi regido pela Lei 13.303/2016, adotando o modo de disputa aberto, o regime de execução de empreitada por preço unitário e o critério de julgamento pelo maior desconto.
Embora a sessão pública de recebimento e abertura das propostas da Licitação 23/2020 tenha ocorrido no dia 22/12/2020, consta do relatório de fiscalização que o resultado do certame ainda se encontrava pendente de homologação nas unidades da sede da Codevasf, em Brasília.
Segundo a detalhada contextualização realizada pela unidade técnica, reproduzida no relatório que fundamenta esta deliberação, 11 empresas participaram do certame, sendo que as licitantes que ofertaram as quatro menores propostas de preços foram inabilitadas. O objeto possivelmente será adjudicado para a licitante Engemat Engenharia de Materiais Ltda., que ofertou a quinta proposta mais bem classificada, no valor de R$ 21.119.378,12 (desconto de 14% em relação ao orçado pela Codevasf) .
Durante a fase de planejamento da fiscalização ora em exame, foram formuladas as seguintes questões de auditoria:
Os atos necessários à consecução do empreendimento estão sendo realizados de forma eficiente e tempestiva, minimizando os riscos do investimento?
Os procedimentos relativos à Licitação 23/2020 e à respectiva contratação dos serviços de execução das obras civis cumprem os requisitos estabelecidos pela legislação e pela jurisprudência, visando a atender aos interesses da Administração de forma eficiente, econômica e tempestiva?
As especificações e os quantitativos dos serviços definidos no orçamento da Licitação 23/2020 são compatíveis com o projeto e constam na planilha orçamentária em valores condizentes com os valores de mercado?
Após a conclusão dos trabalhos, a equipe de auditoria da Secretaria de Fiscalização de Infraestrutura Urbana (SeinfraUrb) apontou a ocorrência dos seguintes indícios de irregularidade:
	a) inabilitação indevida da empresa que ofertou a proposta mais vantajosa com a alegação de que a declaração de enquadramento nos critérios da Lei Complementar 123/2006 não condizia com real situação da empresa; e
	b) edital com exigências de requisitos de habilitação técnico-operacional não aderentes à jurisprudência desta Corte de Contas.
Diante da primeira constatação acima, a unidade técnica formulou proposta no sentido de determinar, cautelarmente, sem oitiva prévia, que a Codevasf suspendesse a Licitação 23/2020 até que o Tribunal de Contas da União decida a respeito dos indícios de irregularidades apurados na fiscalização ora em exame. Ademais, foi proposta a realização das oitivas da Codevasf e da empresa interessada para que se manifestassem sobre as impropriedades apontadas.
II
Feita essa breve apresentação dos fatos, passo a me manifestar sobre a presente fiscalização.
Com relação ao primeiro achado de auditoria, a equipe de fiscalização observou que após o encerramento da fase de disputa aberta, foi considerada a ocorrência do "empate ficto", estabelecido pela Lei Complementar 123/2006, o que ensejou nova proposta da empresa GPS Empreendimentos Ltda. pelo valor de R$ 18.366.491,74 (desconto de 25,21%) .
A empresa Metal Infraestrutura Ltda., que figurava até aquele momento na primeira classificação com proposta ligeiramente superior, interpôs recurso contra a habilitação da empresa GPS, alegando que esta não se enquadraria nos termos da Lei Complementar 123/2006, em razão de a recorrida:
apresentar receita bruta anual superior a R$ 4.800.000,00, superando, portanto, os limites para classificação como empresa de pequeno porte, estabelecido pelo art. 3º, inciso II, da Lei Complementar 123/2006;
ter em seu quadro societário pessoas físicas que participam do capital de outras empresas (duas dessas teriam receita bruta anual superior ao limite estabelecido para empresas de pequeno porte) , desatendendo ao requisito estabelecido pelo art. 3º, § 4º, incisos III, IV, V da Lei Complementar 123/2006; e
ter participação do capital de outra empresa jurídica (GPS Barra de São Miguel SPE Ltda., CNPJ 12.770.466/0001-55) , violando a condição do art. 3º, § 4º, inciso VII, da Lei Complementar 123/2006.
A empresa GPS apresentou as suas contrarrazões refutando as ocorrências elencadas nas alíneas "a" e "b" acima, o que foi acolhido pela comissão de licitação. No entanto, a licitante não apresentou argumentos específicos acerca de sua participação (na qualidade de pessoa jurídica) em quadros societários de outras pessoas jurídicas formalmente constituídas, o que ensejou sua desclassificação com base no disposto no art. 3º, § 4º, inciso VII, da Lei 123/2006, transcrito a seguir:
"Art. 3º Para os efeitos desta Lei Complementar, consideram-se microempresas ou empresas de pequeno porte, a sociedade empresária, a sociedade simples, a empresa individual de responsabilidade limitada e o empresário a que se refere o art. 966 da Lei nº  10.406, de 10 de janeiro de 2002 (Código Civil) , devidamente registrados no Registro de Empresas Mercantis ou no Registro Civil de Pessoas Jurídicas, conforme o caso, desde que:
[...]
§ 4º Não poderá se beneficiar do tratamento jurídico diferenciado previsto nesta Lei Complementar, incluído o regime de que trata o art. 12 desta Lei Complementar, para nenhum efeito legal, a pessoa jurídica:
[...]
VII - que participe do capital de outra pessoa jurídica;"  (grifo acrescido) .
A unidade técnica apurou que a decisão da comissão de licitação de inabilitar a GPS Empreendimentos Ltda. adotou por fundamento, exclusivamente, a participação da licitante no quadro societário da empresa GPS Barra de São Miguel SPE Ltda. Ocorre que, como se trata de sociedade de propósito específico, a SeinfraUrb julgou ser irregular a desclassificação, visto que supostamente estaria configurada a exceção estabelecida pelo legislador no art. 3º, § 5º, da Lei Complementar 123/2006, transcrito a seguir:
§ 5º O disposto nos incisos IV e VII do § 4º deste artigo não se aplica à participação no capital de cooperativas de crédito, bem como em centrais de compras, bolsas de subcontratação, no consórcio referido no art. 50 desta Lei Complementar e na sociedade de propósito específico prevista no art. 56 desta Lei Complementar, e em associações assemelhadas, sociedades de interesse econômico, sociedades de garantia solidária e outros tipos de sociedade, que tenham como objetivo social a defesa exclusiva dos interesses econômicos das microempresas e empresas de pequeno porte.  (grifou-se) .
 Tenho entendimento diverso ao da unidade técnica, pois não é admitida a participação da microempresa ou da empresa de pequeno porte em qualquer sociedade de propósito específico, sendo requerido que a sociedade de propósito específico (SPE) cumpra os requisitos previstos no art. 56 da Lei Complementar 123/2006, com a redação que foi conferida ao dispositivo pela Lei Complementar 147/2014, in verbis:
"Art. 56.  As microempresas ou as empresas de pequeno porte poderão realizar negócios de compra e venda de bens e serviços para os mercados nacional e internacional, por meio de sociedade de propósito específico, nos termos e condições estabelecidos pelo Poder Executivo federal.               
§ 1º  Não poderão integrar a sociedade de que trata o caput deste artigo pessoas jurídicas não optantes pelo Simples Nacional.
§ 2º  A sociedade de propósito específico de que trata este artigo:
I - terá seus atos arquivados no Registro Público de Empresas Mercantis;
II - terá por finalidade realizar:
a) operações de compras para revenda às microempresas ou empresas de pequeno porte que sejam suas sócias;
b) operações de venda de bens adquiridos das microempresas e empresas de pequeno porte que sejam suas sócias para pessoas jurídicas que não sejam suas sócias;
III - poderá exercer atividades de promoção dos bens referidos na alínea b do inciso II deste parágrafo;
IV - apurará o imposto de renda das pessoas jurídicas com base no lucro real, devendo manter a escrituração dos livros Diário e Razão;
V - apurará a Cofins e a Contribuição para o PIS/Pasep de modo não-cumulativo;
VI - exportará, exclusivamente, bens a ela destinados pelas microempresas e empresas de pequeno porte que dela façam parte;
VII - será constituída como sociedade limitada;
VIII - deverá, nas revendas às microempresas ou empresas de pequeno porte que sejam suas sócias, observar preço no mínimo igual ao das aquisições realizadas para revenda; e
IX - deverá, nas revendas de bens adquiridos de microempresas ou empresas de pequeno porte que sejam suas sócias, observar preço no mínimo igual ao das aquisições desses bens.
§ 3º  A aquisição de bens destinados à exportação pela sociedade de propósito específico não gera direito a créditos relativos a impostos ou contribuições abrangidos pelo Simples Nacional.
§ 4º  A microempresa ou a empresa de pequeno porte não poderá participar simultaneamente de mais de uma sociedade de propósito específico de que trata este artigo.
§ 5º  A sociedade de propósito específico de que trata este artigo não poderá:
I - ser filial, sucursal, agência ou representação, no País, de pessoa jurídica com sede no exterior;
II - ser constituída sob a forma de cooperativas, inclusive de consumo;
III - participar do capital de outra pessoa jurídica;
IV - exercer atividade de banco comercial, de investimentos e de desenvolvimento, de caixa econômica, de sociedade de crédito, financiamento e investimento ou de crédito imobiliário, de corretora ou de distribuidora de títulos, valores mobiliários e câmbio, de empresa de arrendamento mercantil, de seguros privados e de capitalização ou de previdência complementar;
V - ser resultante ou remanescente de cisão ou qualquer outra forma de desmembramento de pessoa jurídica que tenha ocorrido em um dos 5 (cinco) anos-calendário anteriores;
VI - exercer a atividade vedada às microempresas e empresas de pequeno porte optantes pelo Simples Nacional.
§ 6º  A inobservância do disposto no § 4º deste artigo acarretará a responsabilidade solidária das microempresas ou empresas de pequeno porte sócias da sociedade de propósito específico de que trata este artigo na hipótese em que seus titulares, sócios ou administradores conhecessem ou devessem conhecer tal inobservância.
§ 7º  O Poder Executivo regulamentará o disposto neste artigo até 31 de dezembro de 2008."
A leitura do estatuto social da GPS Barra de São Miguel SPE Ltda. (peça 19, fl. 4) não permite concluir que o objeto da aludida sociedade de propósito específico atenda ao disposto no art. 56, §2º, inciso II, alíneas "a" e "b" da Lei Complementar 123/2006, pois o objeto daquela sociedade era a realização de obras no Município de Barra do São Miguel/AL.
Observo ainda que o exame da unidade técnica foi realizado a partir da redação antiga do art. 56 da Lei Complementar 123/2006, sem observar a alteração posteriormente instituída pela Lei Complementar 147/2014.
Portanto, com as vênias de estilo, considero que a participação societária da empresa GPS na citada sociedade de propósito específico constitui sim motivo válido de sua inabilitação, principalmente se for sopesado que a licitante não esclareceu os termos de sua participação societária nessa SPE.
Ainda que o enquadramento da GPS como empresa de pequeno porte tenha outros aspectos que não ficaram devidamente esclarecidos, não cabe a esta Corte de Contas se substituir ao licitante que não apresentou a documentação comprobatória de sua condição, inclusive quando foi demandado pelo recurso interposto por outra licitante.
Ante o exposto, indefiro a proposta de medida cautelar formulada pela unidade técnica por julgar insubsistente a irregularidade apontada na desclassificação da empresa GPS.
III
No que tange ao segundo achado da auditoria, foi apontado que os requisitos de habilitação técnico-operacional não se ativeram ao limite de 50% dos quantitativos totais dos serviços licitados, em suposto descumprimento à jurisprudência majoritária deste TCU, a exemplo do Acórdão 2781/2017-TCU-Plenário. 
Outrossim, as unidades de medida dos serviços exigidos nos atestados de capacidade técnica diferiam daquelas que constam na planilha orçamentária do certame, prática que teria o potencial de representar dificuldade adicional e injustificada para (i) a verificação da razoabilidade e da legitimidade desses requisitos em face dos critérios estabelecidos na Súmula TCU 263/2011; e (ii) a análise da documentação apresentada pelas licitantes para comprovação de execução anterior dos quantitativos mínimos de serviços exigidos pelo edital.
Acompanho o posicionamento da unidade técnica, adotando-o como razões de decidir, sem prejuízo de tecer algumas considerações adicionais.
Primeiramente, insta salientar que, isoladamente, tais exigências não constituíram motivos de inabilitação das demais licitantes, de forma que o resultado do certame teria sido o mesmo se o edital não contivesse tais falhas.
Assim, afigura-se recomendável apenas dar ciência à Codevasf das impropriedades verificadas, não havendo motivos para a anulação do certame por conta dos requisitos de habilitação, nos termos propostos pela unidade técnica.
Cabe ressaltar que a jurisprudência citada pela unidade técnica, no caso a Súmula 263 e o Acórdão 2781/2017-TCU-Plenário, se referem a licitações fundeadas na Lei 8.666/1993, e não na Lei das Estatais. Não obstante o exposto, conforme discorrerei a seguir, entendo que tais entendimentos podem ser aplicáveis às contratações lastreadas na Lei 13.303/2016.
Para fins de habilitação, o art. 58 da Lei das Estatais deixa claro os parâmetros a ser exigidos dos potenciais licitantes. Consoante o disposto naquele artigo, a documentação relativa à habilitação está restrita a:
I - exigência da apresentação de documentos aptos a comprovar a possibilidade da aquisição de direitos e da contração de obrigações por parte do licitante;
II - qualificação técnica, restrita a parcelas do objeto técnica ou economicamente relevantes, de acordo com parâmetros estabelecidos de forma expressa no instrumento convocatório;
III - capacidade econômica e financeira;
IV - recolhimento de quantia a título de adiantamento, tratando-se de licitações em que se utiliza como critério de julgamento a maior oferta de preço.
Nesse sentido, entende-se que o rol de parâmetros de habilitação é exaustivo, mas cabe a cada estatal definir os documentos exigidos, sempre levando em consideração o objeto da contratação. 
Para tanto, as empresas estatais não estão vinculadas às disposições de outras leis voltadas para a Administração Pública, como é o caso da Lei 8.666/1993 e da Lei 12.462/2011. As licitantes não podem ser inabilitadas por critérios estranhos aos estabelecidos no art. 58 da Lei nº 13.303/2016, porém elas não estão liberadas de atender determinadas disposições de raiz constitucional. 
O estabelecimento de requisitos de habilitação é restritivo à competitividade. Alguns ou vários agentes do mercado estarão excluídos da possibilidade de efetuar determinada contratação com a administração. Essa exclusão pode ser lícita ou ilícita.
Será lícita quando realizada na medida do estritamente necessário para afastar aqueles sem condições de cumprir adequadamente o objeto a ser contratado. Será ilícita quando for exacerbada e restringir indevidamente a competitividade ou quando for demasiadamente permissiva.
Conclui-se, pois, ser necessário estabelecer adequadamente os requisitos de habilitação de forma a não incorrer em erro por falta ou por excesso. 
Vislumbra-se residir aqui uma das maiores dificuldades encontradas pelos responsáveis pelas contratações públicas, pois, no mais das vezes, não é tarefa fácil delimitar os requisitos de habilitação "estritamente necessários". O conhecimento do mercado, o conhecimento empírico decorrente do acompanhamento de contratações anteriores e o acompanhamento da jurisprudência dos tribunais de contas são essenciais para o bem desenrolar dessa tarefa.
Os parâmetros de habilitação previstos na Lei 13.303/2016 são amplos e permitem bastante autonomia para as empresas estatais regulamentarem a matéria. No entanto, os administradores não gozam de absoluta discricionariedade para detalhar os critérios de habilitação. A escolha não pode ser arbitrária, devendo ser observados os princípios da administração pública, como os da impessoalidade e da moralidade. 
Por se tratar de documentos que restringem o direito de participar de licitações públicas, é importante que o detalhamento dos parâmetros de habilitação esteja previsto em regulamento interno, evitando, sempre que possível, sua inclusão casuística nos instrumentos convocatórios.
Como limite teremos sempre o texto constitucional (art. 37, inciso XXI) , que permite somente "exigências de qualificação técnica e econômica indispensáveis à garantia do cumprimento das obrigações".
Especificamente acerca da qualificação técnica, a Lei 13.303/2016 foi bastante lacônica, tendo remetido ao regulamento a disciplina da matéria. De todo modo, entende-se que o repositório jurisprudencial do TCU pode ser aplicado como norte para o assunto, tendo em vista a incidência dos mesmos princípios da Administração Pública às licitações das empresas estatais. 
Deve-se respeitar, entretanto, as especificidades aplicáveis ao regime de contratações das empresas estatais, a fim de prestigiar o cumprimento das finalidades estabelecidas em sua lei de autorização. 
Em regra, a capacidade técnica dos licitantes é comprovada mediante atestados emitidos por terceiros, os quais devem demonstrar a realização por parte do licitante de atividades pertinentes ao objeto licitado, de acordo com os parâmetros estabelecidos no instrumento convocatório. 
Cabe ressaltar que, embora seja recomendável, as estatais não estão obrigadas a exigir das licitantes atestados técnicos nos moldes previstos na Lei 8.666/1993. É importante a demonstração da capacidade técnica das empresas, mas isso pode se dar de forma diversa, como no caso da apresentação de certificação profissional ou de títulos acadêmicos (doutorado ou mestrado, por exemplo) , a depender do objeto da contratação.
Ao dispor sobre a qualificação técnica, a Lei 13.303/2016 introduziu singela mas importante alteração frente ao regime da Lei 8.666/1993. Nesta lei, a comprovação da aptidão técnica deveria se dar mediante a demonstração da execução anterior de parcelas de maior relevância e valor significativo comparativamente ao objeto da licitação. Ou seja, as parcelas da obra em relação as quais os licitantes teriam de comprovar experiência anterior deveriam ser, simultaneamente, técnica e economicamente relevantes, entendimento que ensejou a edição da Súmula TCU 263:
"Para a comprovação da capacidade técnico-operacional das licitantes, e desde que limitada, simultaneamente, às parcelas de maior relevância e valor significativo do objeto a ser contratado, é legal a exigência de comprovação da execução de quantitativos mínimos em obras ou serviços com características semelhantes, devendo essa exigência guardar proporção com a dimensão e a complexidade do objeto a ser executado."
No Estatuto das Estatais, o art. 58, inciso II, estabelece que a qualificação técnica deve ser restrita a parcelas do objeto técnica ou economicamente relevantes, permitindo, pela letra fria da lei, a exigência de comprovação de experiência anterior na execução de frações do objeto que atenda não os dois, mas um dos aspectos listados.
A opção do legislador pode ensejar a realização de licitações contendo exigência de experiência anterior na execução de parcelas tecnicamente relevante e de valor pouco significativo e vice-versa, o que pode comprometer o objetivo maior de escolher o licitante realmente apto a executar o objeto. A despeito do permissivo legal, entende-se que as estatais devem respeitar os critérios da relevância e da materialidade, ao escolher as frações do objeto sujeitas à comprovação de experiência anterior, a menos que as especificidades do caso concreto justifiquem a seleção de parcela do objeto técnica ou economicamente relevante e não restrinja ilicitamente a competitividade do certame.
Alguns precedentes recentes do TCU demonstram que, ainda que a Lei das Estatais tenha apresentado parâmetros um tanto lacônicos para a habilitação de licitantes, há uma tendência de manter entendimentos análogos aos que seriam aplicáveis no âmbito de certames da Lei 8.666/1993:
"É irregular a exigência de apresentação, pelas licitantes, de visto no Conselho Regional de Engenharia e Agronomia  (Crea)  da localidade onde os serviços serão prestados, como critério de habilitação, devendo ser estabelecido prazo razoável, após a homologação do certame, para que a vencedora apresente esse documento no ato da celebração do contrato (art. 37, inciso XXI, da Constituição Federal, c/c o art. 31 da Lei 13.303/2016 e a Súmula TCU 272) ".  (Acórdão 1889/2019-TCU-Plenário) .
"No âmbito das empresas estatais, a exigência, para fins de habilitação, de que a licitante comprove possuir inscrição ou visto no conselho regional profissional da unidade federativa em que será executado o objeto afronta o disposto nos arts. 37, inciso XXI, e 173, § 1º, inciso III, da Constituição Federal c/c o art. 58 da Lei 13.303/2016, devendo ser estabelecido prazo razoável, após a homologação do certame, para que a vencedora apresente esse documento no ato da celebração do contrato." (Acórdão 4028/2020-TCU-Plenário) .
Como se vê, a exigência de visto no CREA é documento não expressamente elencado no art. 58 da Lei 13.303/2016. Ao apreciar o caso, o TCU fundamentou sua posição a partir diretamente de interpretação do texto constitucional e da Súmula 272, que veda exigências que façam com que a licitante incorra em custos para participar do certame.
Acerca do aspecto da exigência de execução anterior de quantidade mínima de serviços, não há um percentual máximo estabelecido nem na Lei 8.666/1993 (o dispositivo que tratava do assunto, estabelecendo 50%, foi vetado pelo Presidente da República) , nem na Lei 13.303/2016. No entanto, em prestígio à jurisprudência consolidada do TCU sobre a matéria, a nova Lei de Licitações e Contratos, Lei 14.133/2021, apresentou a seguinte disposição:
"Art. 67. A documentação relativa à qualificação técnico-profissional e técnico-operacional será restrita a:
[...]
§ 2º Observado o disposto no caput e no § 1º deste artigo, será admitida a exigência de atestados com quantidades mínimas de até 50% (cinquenta por cento) das parcelas de que trata o referido parágrafo, vedadas limitações de tempo e de locais específicos relativas aos atestados."
 Há que se ter em mente que as exigências de habilitação devem ser razoáveis e proporcionais ao objeto licitado, limitadas aos mínimos necessários que garantam a qualificação técnica das empresas para a execução de cada contrato do empreendimento. Assim, ainda que não exista um percentual fixo na Lei 13.303/2015, as estatais devem abster-se de estabelecer exigências excessivas, que possam restringir indevidamente a competitividade dos certames, a exemplo da comprovação de experiência em percentual superior a 50% (cinquenta por cento) dos quantitativos a executar (conforme jurisprudência do TCU, a exemplo dos Acórdãos 1.284/2003, 2.088/2004, 2.656/2007 e 608/2008, todos do Plenário) , cumprindo o que prescreve o art. 37, inciso XXI, da Constituição Federal.
	Ante todo o exposto, VOTO por que seja adotada a deliberação que ora submeto a este Colegiado. 
TCU, Sala das Sessões Ministro Luciano Brandão Alves de Souza, em 7 de julho de 2021.
BENJAMIN ZYMLER 
Relator